臺灣板橋地方法院刑事判決　　　　　　　96年度易字第2192號
公　訴　人　臺灣板橋地方法院檢察署檢察官
被　　　告　乙○○
選任辯護人　黃敏哲律師
被　　　告　甲○○○
　　　　　　庚○○
　　　　　　　　　　　巷41弄.
上二人共同
選任辯護人　林振煌律師
上列被告因偽造文書等案件，經檢察官提起公訴（九十五年度偵
字第一四七六四號），本院判決如下：
    主  文
一、乙○○明知為不實之事項，而使公務員登載於職務上所掌之
    公文書，足以生損害於公眾，處有期徒刑肆月，如易科罰金
    ，以銀元參佰元折算壹日；減為有期徒刑貳月，如易科罰金
    ，以銀元參佰元折算壹日。又共同連續明知為不實之事項，
    而使公務員登載於職務上所掌之公文書，足以生損害於公眾
    ，處有期徒刑拾月；減為有期徒刑伍月，如易科罰金，以銀
    元參佰元折算壹日。應執行有期徒刑陸月，如易科罰金，以
    銀元參佰元折算壹日。
二、甲○○○、庚○○共同連續明知為不實之事項，而使公務員
    登載於職務上所掌之公文書，足以生損害於公眾，均處有期
    徒刑陸月，如易科罰金，以銀元參佰元折算壹日；均減為有
    期徒刑參月，如易科罰金，以銀元參佰元折算壹日。
    事  實
一、乙○○（原名張林滿足）原與丁○○原係配偶關係，於民國
    六十八年六月九日離婚，嗣又於七十九年七月二日辦理結婚
    登記並同居，惟因其第二次結婚欠缺形式要件，經本院以九
    十四年度婚字第三三二號判決其二人上開結婚不成立。乙○○於八十九年間因與丁○○感情不睦發生嚴重爭執，而離開
    二人所同居為其所有位於臺北縣三重市○○路○段三二巷二
    五號十七樓之房屋，其明知其上開不動產之建築改良物所有
    權狀及土地所有權狀（基地所在地號：臺北縣三重市○○段
    第一六八地號；建號：臺北縣三重市○○段第五○○五號）
    ，仍置放在上開房屋內而未遺失，惟為維護自己財產之目的
    ，竟基於使公務員登載不實之犯意，於八十九年十一月十七
    日佯以上開建築改良物暨土地所有權狀遺失，而委由不知情
    之代書向臺北縣三重市地政事務所（下稱三重地政事務所）
    以遺失為由申辦補發，使不知情之承辦公務人員於同年十二
    月九日將該遺失之不實書狀補給事由登載於職務上所掌管之
    受理文件公文書上，並補發所有權狀予乙○○，足生損害於
    地政機關對於地政資料管理之正確性。
二、乙○○於離家後，丁○○仍繼續居住在上開房屋內，乙○○
    基於維護自己財產之目的，與友人甲○○○、庚○○基於使
    公務員登載不實之概括犯意聯絡，明知三人間就上開不動產
    並無買賣及所有權移轉之真意，而為通謀虛偽意思表示，先
    於九十三年五月十七日由乙○○與甲○○○簽訂虛偽之買賣
    契約書，佯由乙○○以新臺幣（下同）五百五十萬元之價格
    ，將上開房地出售予林玉玉枝，並委由不知情之代書持向三
    重地政事務所辦理所有權移轉登記，於同年月二十六日完成
    登記；再由甲○○○於同年九月十日與庚○○簽訂虛偽之買
    賣契約書，佯以五百七十萬元之價格將上開房地出售予庚○○，並委由不知情之代書持向三重地政事務所辦理所有權移
    轉登記，於同年月二十九日完成登記，使該地政事務所辦理
    地籍登記之不知情公務員，因而先後兩次將該等以買賣為原
    因所為所有權移轉之不實事項登載於職務上所掌土地登記簿
    之公文書，足以生損害於地政機關對地政管理之正確性及土
    地公示制度之公信性。
三、案經丁○○訴由臺北縣政府警察局三重分局移送臺灣板橋地
    方法院檢察署檢察官偵查起訴。
    理  由
一、犯罪事實之認定：
  (一)被告乙○○被訴於八十九年間所為使公務員登載不實之部分
    ：
    1.訊之被告乙○○固坦認確於上開時間，以遺失為由向地政
      機關申請補發所有權狀之事實，惟矢口否認有何使公務員
      登載不之犯行，辯稱伊雖在八十九年即離開上述房屋時未
      將該等權狀帶出來，然嗣後係因忘記將權狀放置何處，方
      為遺失補發之申請，並非刻意謊稱遺失云云。
    2.經查：
      (1)被告乙○○於八十九年十一月十七日，以上開建築改良
        物暨土地所有權狀遺失，而委由代書向三重地政事務所
        以遺失為由申辦補發，使承辦公務人員於同年十二月九
        日將該遺失之書狀補給事由登載於職務上所掌管之受理
        文件公文書上，並補發所有權狀予乙○○之事實，為被
        告乙○○所是認無訛，復有三重地政事務所九十六年六
        月十五日北縣重地登記字第○九六○○○八二四八號函
        附上開書狀補給申請之土地登記申請書及其附件之切結
        書等可為佐據，此部分事實足堪認定。
      (2)雖被告乙○○辯稱係因不記得該等權狀放置何處而申請
        補發，並非在明知未遺失之情形下而以此為由申請云云
        ，惟其於九十四年九月十五日接受檢察官訊問時，即明
        確自承係因權狀由告訴人丁○○保管，伊向其索取然告
        訴人不從，乃委請代書登報並至地政事務所辦理遺失，
        而取得新的所有權狀等語（參九十四年度他字第四五七
        八號偵查卷第三六頁），顯見其當時確為明知該等所有
        權狀並未遺失之事實，是以其於本院審理中改異前詞而
        為上開置辯，顯屬事後圖卸之詞而無足採信，堪認其係
        在明知其上開所有權狀仍置放在系爭房屋內而未遺失之
        情形下，為取得補發之所有權狀而佯以遺失為由申請之
        事實。又被告乙○○係因與告訴人感情不睦發生嚴重爭
        執，而於八十九年間離開二人所同居為其所有位於臺北
        縣三重市○○路○段三二巷二五號十七樓之房屋，此亦
        經被告乙○○與告訴人供陳一致在卷，被告乙○○於離
        家後在明知其上開所有權狀仍置放在系爭房屋內而未遺
        失之情形下，旋即以遺失為由申請補發所有權狀，依上
        述客觀情狀，堪認其應係為避免丁○○持所保管之所有
        權狀任意處分，乃出於維護自己名下系爭不動產之目的
        ，而佯以遺失為由申請補發。
      (3)又被告乙○○於申請補發時出具切結書乙份，其上載明
        「立切結書人張林滿足，茲因後開不動產所有權利書狀
        於民國八十九年十一月一日不慎遺失，又因無法檢附土
        地登記規則第一百二十一條第一項第一款之證明書，特
        依同條項第二款立此切結書為證。」之內容，並以之作
        為所提出土地登記申請書之附件併同向三重地政事務所
        提出申請補發權狀，經該承辦公務人員受理後依其陳報
        內容經公告無人異議而於該土地登記申請書審核欄內記
        載審查相符之旨而核定補發，此有該所九十六年六月十
        五日北縣重地登字第○九六○○○八二四八號函附上開
        土地登記申請書及其附件之切結書可稽。是以被告乙○○申請補發後，其切結書內所載「不慎遺失」之不實事
        項即為承辦公務人員採為審查相符之內容而登載於所掌
        之審核文書（即該土地登記申請書之審核欄）上，表示
        係因被告乙○○原權狀遺失而准予補發之用意，而有使
        公務員登載不實事項之情形，並足生損害於地政機關對
        於地政資料管理之正確性。
    3.綜上，被告乙○○如事實欄一所載於八十九年間所為使公
      務員登載不實之犯行，已足認定，應予依法論科。
  (二)被告乙○○、甲○○○、庚○○被訴於九十三年間所為使公
    務員登載不實之部分：
    1.訊之被告乙○○、甲○○○、庚○○固均坦認有如事實欄
      二所載以買賣為由先後辦理所有權移轉登記之事實，惟均
      矢口否認有何偽造文書之犯行，被告乙○○辯以係因資金
      上之需求而出售系爭房地予被告甲○○○，於簽約、付款
      並辦妥所有權移轉登記後，因告訴人仍居住該處不肯搬離
      ，被告甲○○○表示不願再買而要求另找他人接手，伊乃
      詢問被告庚○○有無意願承買後，即由其二人自行商議買
      賣事宜云云；被告林玉玉枝則辯稱與被告乙○○係友人，
      於聊天時得知其有意出售系爭房屋，伊見該屋有電梯出入
      方便，乃向被告乙○○購買，伊原以為該屋係空屋，不意
      過戶後被告乙○○竟要求自己向告訴人討房子，伊覺得麻
      煩而轉售予被告庚○○云云；被告庚○○則以因欲更換較
      大之房屋居住，原本要向被告乙○○購買系爭房屋，然嗣
      後為甲○○○買走，其後甲○○○向伊表示因該屋需自己
      催討而不想再買了，乃與被告乙○○要求伊購買，伊遂同
      意而向被告林玉玉枝承買系爭房地云云，資為置辯。
    2.經查：
      (1)被告乙○○於九十三年五月十七日，與被告甲○○○簽
        訂買賣契約書，由被告乙○○以五百五十萬元之價格，
        將上開房地出售予被告林玉玉枝，並委由代書持向三重
        地政事務所辦理所有權移轉登記，於同年月二十六日完
        成登記；嗣再由被告甲○○○於同年九月十日，與被告
        庚○○簽訂之買賣契約書，以五百七十萬元之價格將上
        開房地出售予被告庚○○，並委由代書持向三重地政事
        務所辦理所有權移轉登記，於同年月二十九日完成登記
        ，使該地政事務所辦理地籍登記之公務員，因而先後兩
        次將該等以買賣為原因所為之所有權移轉事項登載於職
        務上所掌土地登記簿之公文書等情，業據被告乙○○、
        甲○○○、庚○○三人均供承一致不諱，並有卷附房地
        產買賣契約書兩份、臺北縣板橋地政事務所民眾閱覽異
        動索引、土地買賣所有權移轉契約書、建築改良物買賣
        所有權移轉契約書、三重地政事務所九十四年十二月十
        八日北縣重地登字第○九四○○一七二三○號函土地登
        記請書在卷可據。是以被告三人確有如事實欄二所示以
        買賣為原因辦理系爭房地所有權移轉登記之事實，當無
        疑義。
      (2)被告三人雖均否認有何犯行，並均辯稱上開房地所有權
        移轉登記均係出於買賣之真意而為之云云，惟查：
        按不動產之購買係高達數百萬元之交易，茍非坐擁鉅
          額財產之富豪，衡理一般之人對於不動產買賣交涉之
          過程自必十分謹慎，對於買賣標的物之價值、現狀及
          其他相關事項當為詳細之瞭解與評估，確認並無風險
          之後方為同意締約購買，以免蒙受財產上之損失；苟
          有非出賣人占有居住買賣標的物之情形，即顯然存在
          無法按約取得買賣標的物占有之極高度風險，若非經
          出賣人承諾將房屋理清交付或為其他可信賴之交付履
          約保證，客觀上斷無可能無視於此項風險，而在未就
          如何將房屋理清交付之部分為特別搓商處理之情形下
          ，即率爾締約甚至付款之可能。查被告張梨玉因與張
          明亮感情不睦發生嚴重爭執，而離開二人所同居之系
          爭房屋，而系爭房地雖在不動產登記上係以被告林梨
          玉為所有權人，然於本件兩次買賣之九十三年間，仍
          為告訴人丁○○所實際占有居住，此據被告乙○○與
          告訴人供陳一致在卷；而上開客觀情狀並為被告林王
          玉枝與庚○○於九十三年間購買爭房屋時早已知悉，
          此亦據其二人在本院準備程序中自承甚明（參本院九
          十六年九月二十七日準備程序筆錄）。易言之，被告
          甲○○○與庚○○在明知被告乙○○與告訴人感情不
          睦之情形下，就系爭房屋於購買之後，有可能因告訴
          人拒絕搬遷而無法順利取得房地占有之高度風險，當
          無不能認識之理；然其二人竟未與被告乙○○就房地
          交付之重要事項特為交涉搓商即逕予簽約，甚且已給
          付數百萬元之價款，此實與一般人對於不動產買賣之
          慎重態度迥然有別而與事理相違，則其等之間是否具
          有買賣之真意，已足令人高度存疑。
        又依被告乙○○與甲○○○所簽訂不動產買賣契約書
          之交款備忘錄，被告林玉玉枝付款之過程如下：第一
          次付款日期為九十三年五月十七日，以發票日為九十
          三年五月十七日，金額為一百五十萬元之支票給付之
          ；第二次付款日期為九十三年五月二十四日，以發票
          日為九十三年五月二十四日，金額為一百五十萬元之
          支票給付之；第三次付款日期為九十三年七月二日，
          以發票日為九十三年七月二日，金額為一百四十萬元
          之支票給付之；第四次付款日期為九十三年七月十六
          日，給付方式則未載明。然被告甲○○○於首度接受
          察官訊問時，對於付款過程竟稱「先給她二十萬訂金
          ，再給一百五十萬、一百四十萬支票，還有一筆現金
          數十萬，數目不清楚，自華南銀行蘆洲分行提出。我
          現在只記得連現金、支票共五百五十萬元。」云云（
          參九十四年度他字第四五七八號查卷第三七頁），顯
          與上開買賣契約書內所載之付款過程不符。苟當時其
          確係基於真正買賣之意思，而與被告乙○○訂約付款
          購買系爭房屋，其對於此等鉅額款項之給付過程自必
          十分留意且印象深刻，何以其於偵查中就此所為陳述
          竟與契約書上所載相去甚遠？另依被告甲○○○與陳
          彩淑所簽訂不動產買賣契約書之交款備忘錄，被告陳
          彩淑係在九十三年九月十日給付二十萬元之訂金（以
          支票交付之），而餘款之交付則未有記載；依被告林
          玉玉枝於偵查中之供述，被告庚○○係先開乙張二十
          萬元之支票，其後再拿乙張一百五十萬元支票交付之
          ，餘款待銀行貸款撥付後再給付之云云（參九十四年
          度偵字第一四七六四號偵查卷第十一頁）；然在本院
          審理中又改稱其交付予被告乙○○之第一期款一百五
          十萬元支票，係向被告庚○○所借，故嗣後再將系爭
          房地轉售被告庚○○時，即以此筆借款折抵價款云云
          （參本院九十六年九月二十七日準備程序筆錄）。被
          告甲○○○上開對於付款過程之歷次供述，前後出入
          甚鉅，益令人疑其等之間買賣之真實性。另被告陳彩
          淑先於警詢中陳稱系爭房屋實際係由其姐辛○○○購
          買，因辛○○○不敢登記在自己名下而由伊出面簽約
          並登記之，購屋之價金支付部分完全由辛○○○與林
          王玉枝洽談，故伊並不知詳情等語（參九十四年度他
          字第四五七八號查卷第十二頁）；然嗣於偵查及本院
          審理中又改陳該屋原係伊姐辛○○○有意購買，嗣後
          因辛○○○不方面而由伊自行購買，相關價款則由伊
          子女提供云云（參九十四年度偵字第一四七六號偵查
          卷第九頁、本院九十六年九月二十七日準備程序筆錄
          ），其就購屋之緣由及資金來源等先後所述差異至鉅
          ，已難信為屬實，且其胞姐辛○○○亦於本院審理中
          ，到庭證述並無委由被告庚○○購屋之事實，而其雖
          曾聽聞被告庚○○有意向被告乙○○買屋，然嗣後是
          否實際購買則並不知情等語（參本院審判筆錄第十頁
          、第十一頁），尤見被告庚○○就本係房屋之買賣之
          緣由及過程等曾有為虛偽陳述之情形，匿飾之情甚明
          ，參酌前述其甘冒無法取得房屋占有之風險率爾簽約
          付款之情事，益見其不具有購買房屋之真意。
        再者，被告林玉玉枝、庚○○給付價款之過程，已如
          前述。其中由被告甲○○○所給付第二次款之一百五
          十萬元支票與第三次款之一百四十萬元支票，則係由
          被告甲○○○之配偶丙○○所開立付款人為華南商業
          銀行蘆洲分行、帳號為000000000000號
          、票號分別為ＮＣ0000000號、ＮＣ0000
          000號之支票，嗣由被告乙○○分別於九十五年五
          月二十八日、同年七月二日持向銀行提示兌現而存入
          其設於彰化銀行三和路分行帳號00000000號
          之帳戶中，此亦有卷附不動產買賣契約書付款備忘錄
          及上開二紙支票，與被告乙○○所提出上開帳戶之存
          摺影本足據。然被告乙○○於九十三年五月二十五日
          自其上開帳戶內提領一百五十萬元轉匯丙○○設於華
          南商業銀行蘆洲分行00000000000號帳戶
          ，三日後再由丙○○於九十三年五月二十八日自該帳
          戶轉帳存入其設於同銀行之帳號為00000000
          0000號支票帳戶，同日被告乙○○即將上開作為
          第二次款由丙○○所開立同支票帳戶之一百五十萬元
          支票提示兌領；另被告乙○○於九十三年六月二十四
          日自其上開彰化銀行三和路分行帳戶內提領一百四十
          萬元轉匯丙○○之子林明界設於華南商業銀行蘆洲分
          行000000000000號帳戶，七日後再由林
          界明於九十三年七月二日自該帳戶轉帳存入一百五十
          萬元至丙○○設於同銀行之帳號為00000000
          0000號支票帳戶，三日後被告乙○○即將上開作
          為第三次款由丙○○所開立同支票帳戶之一百四十萬
          元支票提示兌領，此有彰化銀行三和路分行九十六年
          四月十七日彰三和字第九六○○八一二號函附存摺支
          取單及匯款申請書，與華南商業銀行蘆洲分行九十六
          年四月二十七日華蘆字第九六○一○六號函附存款往
          來明細表、存摺類存款取款憑條、支票存款送款簿與
          丙○○、林明界之開戶資料足據。是由上開資金流動
          情形，可見由被告甲○○○之夫丙○○所開立而交付
          被告乙○○作為買賣價款之兩紙支票，均係在被告林
          梨玉同額匯款予丙○○及其子林明界，再轉入丙○○
          支票帳戶後，方由被告乙○○提示支票兌領，足證被
          告乙○○兌領該二紙支票實屬其原匯出款項之取回，
          而有資金回流之狀況。而訊之被告乙○○及證人林陸
          野，對於何以有上開由被告乙○○匯款予丙○○及林
          明界之情形，均答稱已不復記憶云云，然上開款項均
          係金額甚高之鉅款，衡諸常理其支取情形及緣由自必
          印象深刻，是其二人辯陳不記得匯款之原因云云，已
          難取信於人，尤其被告乙○○於本院九十六年九月二
          十七日準備程序中，業經本院以上開匯款事項相詢，
          當已明知此等匯款情形為本院認定事實之重要事項，
          茍該等匯款係基於正常理由而為之，其為證明自己所
          為並無虛偽買賣之辯解，自必於庭後積極查證而於審
          理終結前提出說明，以使本院採信其所提之反證，然
          其於本件在九十六年十一月十六日審理時，仍推稱不
          知該二筆匯款之緣由（參本院審判筆錄第三五頁），
          已與常理相違；甚且於本院審理時詢問該二次提款轉
          匯之人「林新興」為何人時，亦辯稱不知該人為何人
          ，雖告訴人審理中指陳林新興即為被告乙○○之弟，
          此部分是否屬實本院因未及於辯論終結前調閱戶籍資
          料查證而無法以之為本案認事用法之依據，然不論林
          新興究竟是否為被告乙○○之弟，該員既能受被告林
          梨玉之充分信任而授權辦理上開鉅額款項之提領轉匯
          手續，被告乙○○對其人自必熟識而無諉稱不識之理
          ，此尤見被告乙○○對於上述資金回流有故為匿飾之
          情形。況被告甲○○○及證人丙○○，均一致陳稱被
          告乙○○與證人丙○○互不相識，亦無任何金錢貨關
          係等語（參本院九十六年九月二十七日準備程序筆錄
          第三一頁、審判筆錄第六頁），顯見其二人間並無其
          他資金往來之需要，益足證明被告乙○○上開兩筆匯
          款，純係為兌現所執丙○○開立兩紙支票，易言之，
          被告乙○○實係以此等匯款後旋以支票領回資金回流
          方式，製造被告甲○○○交付資金往來之證明。則苟
          其等本件買賣係出於真意所為，又何需刻意為此等虛
          偽之價金支付證明？顯見被告甲○○○並未按約真正
          給付該買賣契約所約定之價金無訛。
        又被告甲○○○所給付之第一次款一百五十萬元支票
          ，係由被告庚○○於九十三年五月十七日向萬泰商業
          銀行三重分行申請開立以張林滿足（即被告乙○○）
          之銀行支票，嗣由被告乙○○於同年月十八日申請兌
          付，此有卷附不動產買賣契約書付款備忘錄及上開支
          票影本、萬泰商業銀行三重分行九十六年四月十九日
          三重字第○九六○○三五○一○一號函附本行支票申
          請書與九十五年一月三日三重字第○九五○○三五○○○二號函可稽。被告甲○○○辯稱係因手頭上沒有
          那麼多錢，故先向被告庚○○借一百五十萬元，而由
          被告庚○○交付該紙支票再轉交被告乙○○，借款時
          未簽立借據，亦未約定利息及清償日期云云，被告陳
          彩淑亦附和其詞，陳稱係因被告甲○○○向其借款而
          至銀行申請上開支票交付云云（參本院九十六年九月
          二十七日準備程序筆錄）。然被告甲○○○與庚○○
          雖認識多年，然平日並無特別密切之往來，除上開一
          百五十萬元之款項外並無其他金錢往來交易，此經其
          二人於準備程序供陳明確，於此交情並非密切之情形
          下，被告庚○○於借出高達一百五十萬元之鉅額款項
          時，竟自甘利息之損失而未約定利息，復未約定清償
          日期及訂立借據俾日後未能按時清償時得以保全自己
          之權利，所申請開立之銀行支票又係以被告乙○○為
          受款人而非被告甲○○○，致亦無從經由支票之收付
          情形確保自己對被告甲○○○之債權，此等對金錢處
          理之疏懈態度實與一般常情相違甚鉅，所辯稱之借款
          情形云云已難憑信。況被告甲○○○第二次款、第三
          次款均由其夫丙○○開立支票而給付之，亦非由其本
          人付款，而證人丙○○亦於本院證稱其戶頭內有幾千
          萬元之存款，且其與被告甲○○○在金錢方面均係一
          起使用，並未區分是誰的錢，被告甲○○○有權動用
          等語明確（參本院審判筆錄第七頁、第八頁），足認
          被告甲○○○事實上資金無虞而有能力支付該筆一百
          五十萬元之第一期款，又何有另向被告庚○○借支之
          必要？是以被告甲○○○、庚○○辯稱該筆款項係屬
          借款云云，核屬匿飾之詞而與事實不符，委無可採。
          是被告庚○○無端申請銀行支票供被告林玉玉枝作為
          支付被告乙○○價金之用，而被告林玉玉枝另二筆二
          百九十萬元之價金支付（即第二次款、第三次款）亦
          屬虛偽不實，嗣後並再由被告甲○○○簽約將系爭房
          地轉售被告庚○○後，除前開二十萬元之支票外，亦
          未再給付其他任何款項等情以觀，亦足認定被告陳彩
          淑亦未按約真正給付價金予被告甲○○○。
        被告三人間就系爭不動產買賣交涉、締約之狀況極其
          異常而顯不合理，被告甲○○○及庚○○亦未按約真
          正給付買賣價金，並有證據可認被告等有刻意製造虛
          偽價金支付證明之事實，綜上各情相互以參，足以認
          定被告三人均係在不具買賣及所有權移轉真意之情形
          下，通謀而為偽之意思表示，以不實之買賣名義締約
          並辦理所有權移轉登記。而參諸被告乙○○自八十九
          年離家後，系爭房屋始終由告訴人占有居住使用，被
          告乙○○難能就系爭房地為利用，處分上亦有事實上
          困難之客觀情狀，堪認被告乙○○係因告訴人仍繼續
          居住在上開房屋內，告訴人又一再堅稱系房地係其所
          有而借名登記在被告乙○○名下，乃與友人甲○○○
          、庚○○同謀以虛偽買賣為原因辦理所有權移轉登記
          ，冀藉此達到維護自己財產之目的。
      (3)又選任辯護人雖表示法律上意見，以系爭房地為被告乙○○所有，所為移轉登記自無致生損害於他人或公眾之
        情形，與刑法第二百十四條之構成要件不符；且關於借
        名登記之信託行為，為社會習見，實務上亦多有不認為
        構成刑法第二百十四條使公務員登載不實罪名（如臺灣
        高等法院八十年五月十六日座談會結論、法務部五十年
        三月三日五○台令刑五字第一○四○號函）等語，而為
        辯護。惟按刑法第二百十四條所謂使公務員登載不實事
        項於公文書罪，凡一經他人之聲明或申報，公務員即有
        登載之義務，並依其所為之聲明或申報予以登載，而屬
        不實之事項者，即足構成；若其所為聲明或申報，公務
        員尚須為實質之審查，以判斷其真實與否，始得為一定
        之記載者，則非本罪所稱之使公務員登載不實，最高法
        院七十三年台上字第一七一○號判例可資參照；查地政
        機關辦理土地所有權移轉登記時，僅須審核形式上之要
        件是否具備即足，對於土地所有權移轉之實質上是否真
        正，並無審認之責，倘行為人明知所申辦之土地所有權
        移轉登記，實質上並非真正，仍以該不實之事項向地政
        機關申辦登記，使地政機關承辦之公務員登載於職務上
        所掌之相關公文書內，自與上開犯罪構成要件相當。本
        件被告三人係通謀虛為意思表示，在不具買賣及所有權
        移轉登記之真意情形下，先後兩次以買賣為原因辦理所
        有權移轉登記，而使地政事務所承辦公務員依其等申報
        內容，將系爭土地以買賣為原因之不實事項登載於職務
        上所掌土地登記簿之公文書，依前開之說明，已與刑法
        第二百十四條之犯罪構成要件相當。而被告三人辯陳所
        為所有權移轉係屬真正，其原因均為買賣，並有實際買
        賣價金之交付，自始至終均未說明係以「借名登記」之
        信託法律關係而辦理是項移轉登記，是以選任辯護人以
        本件所有權移轉之原因係信託關係為被告辯護，已乏事
        實上之依據。又土地建物之不動產「登記」（包括所有
        權、抵押權等他項權利）具有公示性，乃揭示其所有權
        人為何？是否設有負擔？負擔若干？等權利現況，為提
        供擬以該不動產為交易標的而前往閱覽其登記資料之民
        眾重要之交易資訊，倘其內容有虛偽不實，自足以影響
        大眾交易安全，亦使得地政機關之不動產登記喪失其公
        信力，則不動產登記制度之意義豈非蕩然徒存？故以不
        實之原因辦理與事實不符之虛偽登記結果，自足生損害
        於公眾，亦無疑義。至於借名登記是否為社會習見，致
        犯罪偵查機關因礙於現實環境無法即時、全面、詳確調
        查而追訴處罰，此乃因客觀條件致犯罪偵查能力受有限
        制之問題，初與是否構成刑法第二百十四條之犯罪無涉
        。而法官依據法律獨立審判，憲法第八十條載有明文，
        各機關依其職掌就有關法規為釋示之行政命令，法官於
        審判案件時，固可予以引用，但仍得依據法律，表示適
        當之不同見解，並不受其拘束，司法院大法官會議釋字
        第一三七號、第二一六號著有解釋甚明；雖法務部解釋
        令及臺灣高等法院座談會意見曾有登記原因真正與否不
        構成使公務員登載不實罪責之意見，然上開意見尚非依
        法具有拘束力之最高法院判例或決議，自無統一見解之
        法定拘束力，核其內容復未就此等虛偽登記對於公示制
        度之破壞有所說明，其理由亦難認堅強充分。本院依法
        律上之確信，本諸法律採行上述見解，理由並已詳述如
        前，是以辯護人所持上開辯護意見，亦難認為有理由，
        足認本件被告三人所為以買賣為原因之所有權移轉不實
        登記，足以生損害於地政機關對地政管理之正確性及土
        地公示制度之公信性。
  (三)綜上所述，本件事證已臻明確，被告三人如事實欄所載之犯
    罪行為均足認定，應依法論科。
二、論罪科刑之法律適用：
  (一)按被告三人行為後，刑法及其施行法於九十四年一月七日修
    正，並自九十五年七月一日施行，另罰金罰鍰提高標準條例
    第二條之規定配合刑法修正同時刪除。依修正後刑法第二條
    第一項之規定：「行為後法律有變更者，適用行為時之法律
    。但行為後之法律有利於行為人者，適用最有利於行為人之
    法律。」。上開刑法、刑法施行法等相關法律之修正雖非個
    別刑罰處罰規定或構成要件之變更，然已足為影響行為之可
    罰性範圍及其法律效果之法律修正而言，而屬刑法第二條第
    一項所定之法律變更，自應就罪刑有關之共犯、未遂犯、連
    續犯、牽連犯、結合犯、以及累犯加重、自首減輕、暨其他
    法定加減原因、與加減例等一切情形，綜其全部之結果，而
    為比較，再適用有利於行為人之法律處斷，且應就罪刑有關
    之一切情形，比較其全部之結果，而為整個之適用，不能割
    裂而分別適用有利益之條文（最高法院二十四年上字第四六
    三四號、二十七年上字第二六一五號判例與九十五年第八次
    刑事庭會議決議意旨參照）；而易科罰金之折算標準、易服
    勞役之折算標準及期限涉及裁量權之行使，係屬科刑規範事
    項，其折算標準於裁判時並應於主文內諭知，與一般純屬執
    行之程序有別，是如新舊法對易科罰金之折算標準、易服勞
    役之折算標準及期限各有不同時，自應依上開規定，比較適
    用最有利於行為人之法律。但此之所謂不能割裂適用，係指
    與罪刑有關之本刑而言，不包括易刑處分，事關刑罰執行之
    易刑處分仍應分別適用最有利於行為人之法律；易言之，倘
    所處之主刑同時有徒刑、拘役易科罰金、罰金易服勞役之情
    形時，關於易科罰金、易服勞役部分應分別為新舊法有利不
    利之比較，依刑法第二條第一項從舊從輕原則定其易刑之折
    算標準。是本件自應就被告適用修正前後相關規定法律效果
    綜合比較後，分就其罪刑及易刑處分依上開規定適用法律，
    茲比較說明如下：
    1.核被告乙○○、甲○○○、庚○○所為，依其等行為時法
      即刑法及其施行法於九十五年七月一日修正施行前之規定
      ，均係犯刑法第二百十四條之明知為不實之事項，而使公
      務員登載於職務上所掌之公文書罪。被告三人就於九十三
      年間所為之犯行，有犯意之聯絡與行為之分擔，為共同正
      犯。被告三人於九十三年間所為兩次使公務員登載不實事
      項犯行，時間緊接，方法相同，觸犯構成要件相同之罪，
      顯係基於概括犯意所為，乃連續犯，應依修正前刑法第五
      十六之規定論以一罪，並加重其刑；又其等利用不知情之
      代書而為上開犯罪，均為間接正犯。被告乙○○於八十九
      年間及九十三年間兩度所犯使公務員登載不實事項罪，雖
      犯罪目的相同，然時隔達三年之久，客觀上顯非於八十九
      年首度違犯之時，即存有概括犯意而據以為九十三年間之
      犯罪，堪認其九十三年間之犯行為另行起意，是其兩度所
      犯使公務員登載不實事項罪犯意各別，應予分論併罰。
    2.而依刑法及其施行法於九十五年七月一日修正施行，及罰
      金罰鍰提高標準條例第二條之規定配合刑法修正同時刪除
      之相關規定，被告三人所涉上開論罪條文之構成要件與法
      定刑本身並無修改；然罰金刑之最低額因刑法第三十三條
      第五款之修正，由原先經罰金罰鍰提高標準條例提高後之
      銀圓十元（合新臺幣三十元），再提高為新臺幣一千元，
      自以修正前之規定較輕。又刑法第二十八條關於共同正犯
      之規定雖有變更，將陰謀犯、預備犯等尚未至實行階段之
      行為排除適用，惟此就本件已著手實行之犯罪形態並無影
      響。另刑法修正後刪除第五十六條關於連續犯之裁判上一
      罪規定，則被告三人於九十三年間兩次犯行即應論以二罪
      ，顯較修法前僅論以連續犯之一罪為重。又被告乙○○因
      分論併罰而應依刑法第五十一條第五款之規定定其應執行
      之刑，依修正後之規定，合併之刑期不得逾三十年，較之
      修法前不得逾二十年為重，對被告乙○○而言修法後之規
      定並無較為有利之處。是就上開本件所涉各法律適用項目
      綜合比較結果，修法後之規定並無有利於行為人之情形，
      應依刑法第二條第一項前段之規定，適用被告三人行為時
      即刑法及其施行法於九十五年七月一日修正施行前之規定
      ，其適用內容如前二(一)1.所述。
  (二)爰審酌被告乙○○、甲○○○、庚○○三人均無犯罪科刑執
    行紀錄，有臺灣高等法院被告前案紀錄表可稽，素行非劣，
    學歷分別為為小學肄業、未就學及小學畢業，此據被告陳明
    在卷，智識程度非佳而對於法律常識稍有欠缺，因保護財產
    之目的而為本件犯行，動機非劣，所造成之危害亦非鉅，而
    被告三人間就就犯罪結果之利害關係與行為主從有別，可非
    難性亦應予區分，又其等不思以正當途徑尋求保護，反以使
    公務員登載不實事項之方式為之，行為仍屬可訾而應予以相
    應程度之非難，而被告等否認犯行，雖無可議，亦為其等訴
    訟權之正當行使，惟除此之外尚放棄緘默權而進一步為明顯
    與事實不符之辯解，其詳如前述於茲不贅，此即逸脫正當權
    利之行使範圍，當屬其等犯罪後態度之表現，而可作為法院
    審酌刑度之事項，並所造成訴訟延滯及增加勞費之結果，犯
    罪後態度難認良好等一切情狀，分別量處如主文所示之刑，
    以資儆懲。又易科罰金之標準依修正前第四十一條第一項前
    段及修正前罰金罰鍰提高標準條例第二條之規定，係以銀元
    一百元、二百元及三百元（即新臺幣三百元、六百元及九百
    元）折算乙日，修法後罰金罰鍰提高標準條例第二條刪除，
    並修正刑法第四十一條第一項前段之折算標準為新臺幣一千
    元、二千元及三千元，則修法後得以罰金易科之折算標準既
    為提高，較之修法前之規定自無有利於行為人之情形，應依
    刑法第二條第一項前段之規定，就被告甲○○○及庚○○宣
    示之有期徒刑適用修正前刑法第四十一條第一項前段之規定
    諭知易科罰金之折算標準。再者被告三人本件犯罪俱在九十
    六年四月二十四日以前，復無中華民國九十六年罪犯減刑條
    例所列不予減刑之情形，應依同條例第二條第一項第三款之
    規定，就所受宣示之拘役均減其刑期二分之一。至減刑後易
    科罰金之折算標準，被告甲○○○及庚○○部分仍應依原宣
    示之折算標準而無庸另定，被告乙○○減刑後之有期徒刑均
    未逾六月，故定應執行刑後，應併依修正前刑法第四十一條
    第一項前段之規定諭知易科罰金之折算標準。
三、不另為無罪諭知之部分：
  (一)公訴意旨尚以：被告乙○○與告訴人丁○○原係夫妻，告訴
    人將其於八十六年四月二十八日購入位於臺北縣三重市○○
    路○段三二巷二五號十七樓之房地登記為被告所有，並委託
    被告代為管理，後因二人感情不睦，被告意圖為自己不法之
    利益與損害丁○○之利益，乃基於背信之犯意，與甲○○○
    、庚○○在無買賣真意之情形下，通謀為虛偽意思表示，先
    兩次為上述之所有權移轉登記等情，因認被告另涉犯刑法第
    三百四十二條第一項之背信罪嫌。
  (二)按犯罪事實應依證據認定之，無證據不得認定犯罪事實，刑
    事訴訟法第一百五十四條第二項定有明文。又認定犯罪事實
    所憑之證據，雖不以直接證據為限，間接證據亦包括在內，
    然而無論直接或間接證據，其為訴訟上之證明，須於通常一
    般之人均不致有所懷疑，而得確信其為真實之程度者，始得
    據為有罪之認定，倘其證明尚未達到此一程度，而有合理之
    懷疑存在時，事實審法院在心證上無從為有罪之確信，自應
    為無罪之判決，最高法院七十六年度台上字第四九八六號判
    例意旨闡示甚明。另告訴人之告訴，係以使被告受刑事訴追
    為目的，是其陳述是否與事實相符，仍應調查其他證據以資
    審認，此亦有最高法院五十二年度台上字第一三○○號判例
    可資參照。次按刑法第三百四十二條之背信罪，須以為他人
    處理事務為前提，所謂為他人云者，係指受他人委任，而為
    其處理事務而言，最高法院亦著有四十九年度台上第一五三
    ○號判可循。
  (三)公訴人認被告乙○○另犯背信罪嫌，無非係以：1.告訴人丁○○之指訴；2.被告關於購買系爭房地之資金來源無法說明
    3.證人張健雄在另案民事案件中，所為關於被告為家管而無
    收入，及系爭房地確係告訴人借名登記於被告乙○○名下之
    證述；4.證人己○在上開民事案件中證稱被告乙○○婚後即
    未工作，系爭房地則係告訴人購買登記在被告乙○○名下之
    證述；等，為其論據。證之被告乙○○固坦認以買賣為原因
    辦理上開房地之所有權移轉登記予甲○○○之事實，惟堅詞
    否認有何背信犯行，並以系爭房地確為其以自有資金所購買
    ，依法自有權加以處分等語，資為置辯。
  (四)經查：
    1.系爭房地在移轉與被告甲○○○前，係被告乙○○於八十
      六年四月二十八日以買賣為原因登記所有而取得，有上開
      房地之登記謄本及所有權狀各乙件可稽。故本件被告乙○○是否構成背信犯罪，首應究明是否有充份證據可資認定
      系爭不動產公示登記之所有權歸屬情形與事實不符，亦即
      告訴人所稱該等房地係其所有而登記於被告乙○○名下並
      委託其管理等情是否與事實相符。
    2.告訴人與被告乙○○係五十六年十二月十日結婚，嗣於六
      十八年八月九日辦理離婚登記，又於七十九年七月二日再
      辦理結婚登記，但該次結婚嗣經本院九十四年婚字第三三
      二號確定判決認定未舉行公開儀式而不成立，並於九十四
      年八月十二日判決確定，而確認告訴人與被告乙○○間七
      十九年七月二日之結婚不成立，而屬結婚無效，此經告訴
      人與被告乙○○均供陳一致明確，並有上開民事判決可資
      佐據。而告訴人與被告乙○○於上開婚姻關係存續中未約
      定夫妻財產制，此亦為其等所不爭，依法其二人婚姻存續
      期間所採行之夫妻財產制即為法定之聯合財產制無訛。
    3.按民法親屬篇於七十四年六月三日修正公布之第一千零
      十七條第一項規定：「聯合財產中，夫或妻於結婚時所有
      之財產，及婚姻關係存續中取得之財產，為夫或妻之原有
      財產，各保有其所有權」，與修正前規定：「聯合財產，
      妻於結婚時所有之財產，及婚姻關係存續中因繼承或其他
      無償取得之財產，為妻之原有財產，保有其所有權」；「
      聯合財產中，夫之原有財產及不屬於妻之原有財產之部分
      ，為夫所有」並不相同。系爭房地既係告訴人與被告乙○○七十九年七月二日結婚登記後，於八十六年四月二十八
      日以被告乙○○名義辦妥所有權登記，其取得既在民法親
      屬篇修正之後，自應依修正後之法律定其所有權歸屬。再
      按「夫妻離婚時，無論其原用何種夫妻財產制，各取回其
      固有財產，如有短少，由有管理權之一方負擔。但其短少
      係由非可歸責於有管理權之一方事由而生者，不在此限。
      」，九十一年六月二十六日修正前之民法第一○五八條定
      有明文，上開規定，依民法第九九九條之一第一項規定於
      結婚無效時準用之，是告訴人與被告乙○○於七十九年七
      月二日辦理結婚登記，雖屬無效婚姻，於本院上開確定判
      決確認係不成立而無效後，經準用上開離婚後財產取回之
      規定，就確認婚姻無效前，其二人於事實上婚姻存續期間
      所取得之系爭不動產乃係以被告乙○○名義登記，形式上
      即應認屬被告乙○○之原有財產，亦屬被告乙○○得取回
      之固有（原有）財產，而應歸屬被告乙○○所有。
    4.告訴人指其與被告乙○○事實上婚姻存續中，被告乙○○
      從未出外工作，並無資力購買系爭房屋，而係由原告獨自
      經商所得出資購買後借用被告名義登記云云，惟縱認本件
      係以原告營商所得出資購買屬實，但基於男女平等之原則
      ，夫在外工作，或經營企業，妻在家操持家務、教養子女
      ，亦備極辛勞，使夫得無內顧之憂，專心發展事業，其因
      此所增加之財產，不能不歸功於妻子之協力，是其取得自
      不能否認妻對婚姻貢獻及協力，此項原則於確認婚姻無效
      前之事實上婚姻之夫妻間財產上關係亦應準用。而於婚姻
      關係或事實上婚姻關係存續中，夫妻間固非不得另行成立
      借名登記契約，但此時夫妻財產制所取得之財產歸屬與夫
      妻間借名登記契約所取得財產之區別，即不得以係由夫或
      妻何人出資作為判斷兩者間區別之要素或條件，蓋妻縱未
      出資，其對操持家務之奉獻，並不影響其於婚姻關係存續
      中依夫妻財產制所取得財產權之保有，否則即有違背上開
      夫妻各保有其所有權規定之立法意旨。是以苟無其他積極
      證據，足以證明告訴人與被告乙○○間另外有何借名登記
      契約之存在，即不得僅以系爭不動產係告訴人以經商所得
      出資為由，逕謂告訴人與被告乙○○間係屬借名登記，而
      遽認系爭房地實為告訴人所有。系爭房地取得登記既已為
      被告乙○○所否認有何借名關係存在，且係其等於婚姻經
      確定判決確認無效前，因民法第九百八十二條第二項之戶
      籍結婚登記而推定結婚效力存續中，依法所認定歸屬被告
      乙○○之原有財產，告訴人自不得反於法律有關夫妻財產
      制之規定而並無其他證據證明借名登記契約存在，即任意
      指被告乙○○並無資力，系爭房地實為其出資購買所有而
      否認被告乙○○之所有權，反謂其乃實際上所有權人，否
      則即有違法律制定夫妻財產制之目的及憲法上平等權之保
      障。是以本件告訴人及被告乙○○所提各項購屋價金支付
      、資力證明及系爭房地之原始買賣與過戶文件等，核均與
      系爭房地所有權之歸屬認定無涉，自無庸予以審酌。
    5.至證人戊○○即兩造之子雖於本院九十五年度訴字第一一
      三○號民事案件審理中，證稱：「應該是八十五年左右因
      為父親坐骨神經痛，三重力行路房屋在三樓又沒有電梯，
      父親行動不便，所以才決定買一間有電梯的房子即系爭（
      三重）忠孝路的房屋。買了之後是我父母及妹妹一同住在
      一起。我住在三重力行路房屋。這棟房屋會借名登記在我
      母親名下可能是父親的習慣，因為父親購買的房子除了自
      己的之外都會借名登記在親人的名下，目前我父親借用我
      們兄弟姊妹全體登記的房屋共有三間，原本父親自己名下
      有七間房屋，目前已經都賣掉了，母親名下就是系爭這兩
      間房子。」等語（參卷附上開民事案件九十五年八月十四
      日言詞辯論筆錄）；另證人己○即原告之堂姊亦於上開案
      件審理中證稱：「我知道原告房子有好幾間，吃飯的時候
      ，原告與被告乙○○都有說，房子要登記給被告乙○○，
      原告說他如果有賺錢買房子，也會登記房子給小孩」（參
      卷附上開民事案件言詞辯論筆錄），復於本院審理中再為
      相同之證述，並明確指稱被告乙○○婚後專職家管而未再
      外出工作等語（參本院審判筆錄第二四頁至第三十頁）。
      依其等所為證述，雖均證稱原告有所謂購買不動產而登記
      在被告乙○○及子女名下之習慣及事實，但婚姻存續中所
      取得財產夫妻登記何人名下，乃屬夫妻間對維持婚姻之共
      同協力貢獻而取得財產所為之所有權歸屬約定，與借用子
      女名義登記尚有不同屬性，徒以證人聽聞告訴人將系爭不
      動產約定以被告乙○○名義登記，尚不足以反於前述夫妻
      財產歸屬之明確規定，而將之與其他房地借名登記子女名
      下之情形視為相同，而謂告訴人與被告乙○○間亦係屬借
      名登記契約。易言之，系爭房地縱係告訴人出資購買，然
      證人之證述均僅能證明告訴人出資購屋而登記在被告乙○○名下之事實，然尚不足以證明其將之登記於被告乙○○
      名下係出於單純之借名委託關係，而足以排除法律明定被
      告乙○○操持家務之奉獻而反應於財產歸屬之效果，自難
      以遽認系爭房地確為告訴人所有並借名登記在被告乙○○
      名下而委託管理之事實。
    6.綜上所述，本件依卷存事證，尚不足以證明告訴人就系爭
      房地與被告乙○○間有何借名契約存在，則系爭房地依法
      即屬被告乙○○於確認婚姻無效前，與告訴人在事實上婚
      姻存續期間所取得而歸屬被告乙○○所有之原有財產。此
      外，復查無其他積極事證可資確認告訴人所指稱之借名委
      託法律關係屬實，從而依本件調查所得證據，就被告乙○○被訴背信部分，其證明程度仍未達於可排除合理之懷疑
      而形成被告有罪之法律上確信之程度，循據前開之說明，
      並基於「罪證有疑，利於被告」之刑事訴訟原則，本院認
      被告乙○○被訴背信之犯罪尚屬不能證明，依法原應為其
      無罪之諭知。然因公訴人認此部分與經起訴論科之使公務
      員登載不實事項罪部分有修正前牽連犯之裁判上一罪關係
      ，爰不另為無罪之諭知，併此說明。
據上論斷，應依刑事訴訟法第二百九十九條第一項前段，刑法第
二百十四條，修正前刑法第二十八條、第五十六條、第五十一條
第一項第五款、第四十一條第一項前段，罰金罰鍰提高標準條例
第一條前段、廢止前罰金罰鍰提高標準條例第二條，中華民國九
十六年罪犯減刑條例第二條第一項第三款、第七條第一項、第二
項、第九條，判決如主文。
本案經檢察官陳伯均到庭執行職務。
中　　華　　民　　國　　96　　年　　11　　月　　30　　日
                  刑事第十庭    審判長法　官  侯志融
                                      法  官  歐陽漢菁
                                      法  官  楊博欽
以上正本證明與原本無異
如不服本判決應於送達後十日內向本院提出上訴狀
                                      書記官　李慈容
中　　華　　民　　國　　96　　年　　11　　月　　30　　日
附錄本案論罪科刑法條全文：
中華民國刑法第214條
（使公務員登載不實罪）
明知為不實之事項，而使公務員登載於職務上所掌之公文書，足
以生損害於公眾或他人者，處三年以下有期徒刑、拘役或五百元
以下罰金。
